最高法院刑事判決　　　　　　一○○年度台上字第七三七五號
上　訴　人　郭仲智
選任辯護人　謝志嘉律師
上　訴　人　曾江森
選任辯護人　張世柱律師
上列上訴人等因違反貪污治罪條例案件，不服台灣高等法院花蓮
分院中華民國一００年六月七日第二審更審判決（九十九年度上
更(二)字第二八號，起訴案號：台灣台東地方法院檢察署九十一年
度偵字第七七八、（以下原判決漏載）八一六、八四一、一二二
三號），提起上訴，本院判決如下：
    主  文
原判決撤銷，發回台灣高等法院花蓮分院。
    理  由                          
本件原判決認定：上訴人郭仲智係前台灣省政府住宅暨都市發展
局東區工程處光復工務所（嗣於民國八十九年五月一日改制為內
政部營建署東區工程處〈下稱東工處〉光復工務所〈下稱光復工
務所〉）主任，上訴人曾江森則係該工務所工務員；緣國防部總
政治作戰部於八十八年間委託內政部營建署辦理國軍老舊眷村改
建台東縣岩灣新村新建工程（下稱岩灣新村工程）之「專案管理
」，東工處復於八十九年二月間指派光復工務所負責辦理上開工
程之「專案管理」，上訴人等於負責上開「專案管理」期間，均
有原判決事實欄所載之對於違背職務之行為收受不正利益、公務
員登載不實之犯行，郭仲智並有利用職務機會向業者合建營造股
份有限公司（下稱合建公司）詐取財物之犯行。因而撤銷第一審
關於上訴人等部分之科刑判決，於為刑法新舊比較後，改判就郭
仲智對於違背職務之行為收受不正利益及公務員登載不實之犯行
部分，依修正前刑法牽連犯從一重論處郭仲智對於違背職務之行
為收受不正利益罪刑，並與另犯利用職務機會詐取財物之罪刑部
分（此部分經變更檢察官起訴書所引違背職務收受賄賂之法條）
，犯意各別，分論併罰；及就曾江森部分，依修正前刑法連續犯
、牽連犯規定，從一重論處曾江森連續依據法令從事公務之人員
，對於違背職務之行為收受不正利益罪刑。固非無見。
惟查：(一)、審理事實之法院，對於案內一切與待證事項有關之證
據，除認為不必要者外，均應詳為調查，以期發現真實，苟與待
證事實有重要關係，在客觀上認為應行調查之證據，而未依法加
以調查，即與證據未經調查無異，仍難遽為對被告有利或不利之
認定。原判決事實欄第五項認定，郭仲智基於意圖為自己不法所
有之犯意，利用其職務上監督岩灣新村工程之機會，向合建公司
詐稱東工處自八十九年九月間起改隸內政部營建署，要舉辦茶會
，須其贊助，因而詐得由該公司監工李科輝於八十九年九月二十
一日在岩灣新村工地交付郭仲智之新台幣（以下除標明為泰銖者
外，亦同）五萬元等情，並依憑證人吳國華、邱文明、李科輝之
證詞，為其認定郭仲智有該詐取財物行為之主要論據。然郭仲智
堅決否認有該犯行，迭於歷審辯稱：其於八十九年九月二十一日
整天在花蓮市參加「花蓮市○○路○段道路拓寬工程用地徵收相
關配合措施說明會議」，根本未至台東岩灣新村工地，無至該工
地收受李科輝交付之五萬元等語，並提出花蓮縣政府八十九年九
月十九日八九府地價字第九七五五二號開會通知單（記載上揭開
會事由，及開會時間：八十九年九月二十一日，開會地點：「本
府第一會議室」）、會議紀錄（載有開會時間為該日上午九時，
「內政部營建署東區工程組」下方有「郭仲智」之簽到各情）影
本為證（見第一審卷三第四六、六０、六一頁，原審更(一)卷第一
００頁），所辯其於該日係在花蓮市參與上開會議一節，似非純
屬無稽。且李科輝於調詢及偵、審中，均僅約略供述其係在台東
岩灣新村工地將該五萬元交付郭仲智之情，並未供明該交款之詳
細過程及確切日期、時間（其於調詢時係稱：八十九年九月間，
郭仲智透過邱文明告知伊要贊助該慶祝茶會五萬元之事，其後某
日〈詳細日期已記不清楚〉恰好在工地見到郭仲智，伊即拿五萬
元現金在工地泡茶間交給他等語），以供稽核其確實交款之情形
（見偵字第七七八號卷二第一六、一七、七三頁，第一審卷二第
一五九頁、卷三第三四頁及卷六第一五三、一五四、三０六、三
０七頁）；徵之花蓮市與該位於台東岩灣之工地間，並非近在咫
尺而於短時間內可為往返，原判決既明確認定李科輝交付款項之
日期為八十九年九月二十一日，苟郭仲智同日確在花蓮市參與上
開會議，而李科輝又未供述其交款予上訴人之當日詳細時間（即
該日上午或下午何時），亦不足斷定上訴人有於該會議結束後之
當日（包括晚上）即前往台東工地向李科輝取款之可能；是單憑
李科輝上述之約略供詞，並不足據以判斷上訴人所辯及李科輝證
言之虛實。攸關郭仲智有無此部分被訴犯行之認定，對於花蓮縣
政府究竟有無舉辦上開會議？會議何時結束？郭仲智是否全程參
與？及李科輝如何與郭仲智相約及交付該五萬元款項？李科輝所
述該交付款項之日，是否確如卷附合建公司工程零用金收入支出
明細表（見第七七八號偵查卷二第三三頁）所載之「八十九年九
月二十一日」？若確為該日，則時間係在上午或下午何時？等諸
多疑點，自應向花蓮縣政府函詢及傳喚李科輝到庭，逐一細查，
明白審認，始足憑斷李科輝等之指證及上訴人所辯之真偽。原審
未進一步詳查，遽依內政部營建署九十九年十月十二日營署北字
第０九九三一八三三一四號函覆稱郭仲智任職期間並無於八十九
年九月二十一日出差至台東岩灣新村工地，及花蓮到台東當天往
返並不困難各情，資為論定郭仲智上開所辯為不可採信之依據，
自嫌調查職責未盡，難昭折服。(二)、刑事訴訟法上所謂認定犯罪
事實之證據，係指足以認定被告確有犯罪行為之積極證據而言，
該項證據自須適合被告犯罪事實之認定，始得作為斷罪之證據資
料。原判決第二八頁理由(七)所載「被告曾江森違背職務未督導合
建公司依合約使用選定之磁磚部分」，說明「按岩灣新村新建工
程於九十年四月二十七日、九十年五月十八日之施工協調會，已
決議選定使用信益陶瓷公司出產之Y9E21－Y9E23系列之三合一色
系4.5×9.5公分之無釉岩面磚（每才六十五元）作為岩灣新村工
程外牆磁磚，有該二次之會議紀錄在卷可憑……被告曾江森均有
參加該協調會，是其辯稱當日僅選顏色未選廠牌，自無可信。且
其為現場督導，只要確實查核即可知悉有無使用指定之廠牌、規
格（盛裝磁磚之紙箱上必有廠牌、規格之記載），足認其辯稱有
釉無釉難從外觀查知，乃屬推卸之詞」等語（見原判決第二八、
二九頁）。然岩灣新村工程於第十次、第十一次施工協調會，分
別係於九十年四月二十七日、同年六月八日舉行，其中並無選定
工程外牆磁磚之決議，且其間亦無原判決上開所謂同年五月十八
日之施工協調會及其會議紀錄存在，有各該施工協調會會議紀錄
在卷可按（見第七七八號偵查卷六第一八四、一八五頁，同號卷
九第八六頁），是原判決上開關於曾江森參與施工協調會因而知
悉選定工程外牆磁磚之認定，自顯失依據。雖卷內另附九十年三
月二十八日第九次施工協調會紀錄，有磁磚選色等之記載，及有
岩灣新村工程九十年五月十八日主題為：「裝修工程磁磚及大理
石選色選樣」之「備忘錄」（雖隨卷附於九十年六月八日第十一
次施工協調會紀錄之後，但依該會議紀錄並無選定磁磚之內容，
及二者日期不同以觀，是否為該次協調會紀錄之附件，亦屬不明
），其上有合建公司、眷戶代表、監造單位及專案管理單位之簽
認，其「專案管理單位簽認」欄下方並有曾江森之簽名（見同上
偵查卷九第八七頁，原審上訴卷一第一九八頁），但均未經原判
決執為論斷事實之證據，是否由其上載有曾江森之簽名，即得據
以推論其必係知悉該工程外牆磁磚之選定，而有原判決事實所認
違背職務未確實督導要求合建公司使用該選定磁磚之違法情事，
亦未經原審斟酌審明，難認原判決上開有關曾江森違背職務之事
實，已依據卷內證據資料論證明確，其採證認事自未臻允洽。(三)
、有罪判決書之認定事實與其理由之說明，應互相適合，方為合
法。倘事實認定與理由說明，不相一致，或事實與理由欄內之記
載，前後齟齬，按諸刑事訴訟法第三百七十九條第十四款規定，
均屬判決理由矛盾之違背法令。依原判決事實及理由所載，其係
就郭仲智於泰國旅遊期間所有住宿、餐飲等費用均由泰國發益人
力仲介公司支付計二十七萬零九百九十一泰銖，以台灣赴泰旅遊
團員有郭仲智、徐永光、邱文明、張德明、王瑞瑋（原判決誤載
為王瑞偉）共五人平均分攤之方式，計算每人消費額，資為認定
郭仲智於該部分獲取不法利益之數額（見原判決第四、一五頁）
。然原判決引用卷附泰國仲介公司致弘茂公司之消費明細表，其
中編號３、金額六千五百泰銖部分，載為「6/5/43張德明GOLF」
，此經王瑞瑋於調詢供稱：八十九年五月六日，張德明和羅正順
去打高爾夫球，支出六千五百元（泰銖），「6/5/43」表示泰國
佛曆二五四三年，換算西元為二千年等語，於檢察官訊問時仍為
同一消費內容之證述（見第七七八號偵查卷三第一一０、一一二
、一一五頁）。如果無訛，該部分支出似僅為團員張德明與羅正
順之消費，與郭仲智無關，徵之原判決上述不正利益之計算方式
，係僅列計郭仲智有參與消費之個人分攤額部分，即不得計入郭
仲智獲取不法利益之內。原審就此未為斟酌審究，遽將之全數計
入郭仲智獲取之不法利益中，自難謂允洽。以上或為上訴意旨所
指摘，或為本院得依職權調查之事項，應認原判決仍有撤銷發回
更審之原因。原判決關於不另諭知上訴人等無罪部分，既經公訴
意旨認與前開論罪部分有裁判上一罪關係，依審判不可分原則，
應一併撤銷發回。此外：原判決理由欄記載郭仲智受業者免費
招待赴泰國旅遊，在泰國期間各項食、宿、召女坐檯陪酒等開銷
費用部分所獲取不法利益之數額為四萬三千三百五十八元，與事
實欄所載四萬三千三百五十九元，不盡一致（見原判決第四、一
五頁）；又其所認定郭仲智受業者免費招待赴泰國旅遊部分所獲
取不法利益之全部數額為六萬零三百五十九元，此與檢察官起訴
書犯罪事實欄所載該部分「總計郭仲智獲取不正利益約八萬零五
十八元」者（見起訴書第八頁）有間，就該被訴其餘部分應如何
處置，未於判決說明交代。原判決附表（下稱附表）編號１０列
載明細表第期、九十年六月十三日曾江森與許晉益一起消費額
共一萬二千元，與其所引用卷附該明細表載為一萬二千八百元之
卷內證據資料不符（見第七七八號偵查卷二第五二頁）；理由
載稱曾江森接受廠商招待飲宴而收受不正利益總計十七萬一千一
百四十元，為有「合建公司之工程零用金收入支出明細表及工程
請款單、統一發票等附卷可稽（見九十一年度偵七七八號卷二第
三十二頁至第六十七頁）」等語（見原判決第二０頁理由內6.）
，經遍查上開偵查卷第三二至六七頁所附資料，並無附表編號８
、９所示「明細表第期，收據、發票各一紙」部分足稽。以上
，均亦可議，案經發回，自應一併注意及之，附予敘明。
據上論結，應依刑事訴訟法第三百九十七條、第四百零一條，判
決如主文。
中    華    民    國  一○○  年   十二   月   三十   日
                      最高法院刑事第五庭
                          審判長法官  邵  燕  玲  
                                法官  李  伯  道  
                                法官  孫  增  同  
                                法官  李  英  勇  
                                法官  李  嘉  興  
本件正本證明與原本無異
                                      書  記  官  
中    華    民    國  一○一  年    一    月    四    日 
                                                      V